臺灣橋頭地方法院民事判決
110年度訴字第524號
原      告  呂明哲  
訴訟代理人  林嘉柏律師
被      告  蔡語蘋  

            蔡若羚  
            歐吉昇  
            吳秀花  
            
            汪耀坤  
            蕭招治  
            汪正忠  
            汪慧芳  
            汪正基  
            莊仲進  
            莊秋月  
            莊秋芬  
            莊秋麗  
            汪寶珠  
            莊仲信  
            莊仲復  
            葉汪秀月
兼上四人之
訴訟代理人  莊仲義  
上列當事人間請求分割共有物事件，於民國111年10月20日言詞
辯論終結，本院判決如下：
  主  文
被告吳秀花、葉汪秀月、汪耀坤、蕭招治、汪正忠、汪慧芳、莊
仲義、莊仲信、莊仲復、莊仲進、莊秋月、莊秋芬、莊秋麗、汪
寶珠、汪正基應就被繼承人汪家和所有高雄市○○區○○段000地號
土地權利範圍1/4辦理繼承登記。
兩造共有之高雄市○○區○○段000地號土地准予分割。其分割方法
為變價分割，所得價金按兩造共有人如附表所示應有部分比例分
配。
訴訟費用由兩造共有人依如附表所示之應有部分比例負擔（公同
共有者連帶負擔）。　　　　　　　　　
  事實及理由
壹、程序事項:
  ㈠按訴狀送達後，原告不得將原訴變更或追加他訴。但請求之
    基礎事實同一者、擴張或減縮應受判決事項之聲明者、訴訟
    標的對於數人必須合一確定時，追加其原非當事人之人為當
    事人者，不在此限，民事訴訟法第255條第1項第2款、第3款
    、第5款分別定有明文。經查，本件原告起訴時，原僅以被
    告蔡語蘋即蔡靜蘋、蔡若羚、歐吉昇為被告，並聲明：兩造
    共有坐落高雄市○○區○○段000地號、面積486.43平方公尺（
    下稱系爭土地）准予分割，分割方法如起訴狀附圖所示。嗣
    因系爭土地原共有人汪家和已於起訴前死亡，原告於查得汪
    家和之繼承情形後，於民國110年4月19日追加汪家和之繼承
    人即被告吳秀花、葉汪秀月、汪耀坤、蕭招治、汪正忠、汪
    慧芳、莊仲義、莊仲信、莊仲復、莊仲進、莊秋月、莊秋芬
    、莊秋麗、汪寶珠為被告，另於110年10月26日追加汪正基
    為被告，並變更其聲明為：㈠被告吳秀花、葉汪秀月、汪耀
    坤、蕭招治、汪正忠、汪慧芳、莊仲義、莊仲信、莊仲復、
    莊仲進、莊秋月、莊秋芬、莊秋麗、汪寶珠、汪正基應就被
    繼承人汪家和所遺系爭土地（權利範圍4分之1）辦理繼承登
    記；㈡兩造共有系爭土地准予分割；㈢分割方法：如附圖A部
    分（面積243.22平方公尺，確切位置以實際量為準）分歸原
    告單獨取得；如附圖B部分（面積243.21平方公尺，確切位
    置以實際量為準）分歸全體被告取得，並由全體被告按原權
    利範圍比例維持共有。㈣訴訟費用由兩造按權利範圍比例負
    擔。嗣於110年10月20日最後一次言詞辯論時，因被告有找
    到買主，希望共有人能共同出售共有物，但因共有人蔡語蘋
    持分有被假扣押，無法私下買賣，爰再變更聲明㈢：請依法
    判決變價或原物分割，原告皆無意見等語。經核原告所為追
    加汪家和之繼承人即被告吳秀花等14人及變更聲明部分，其
    請求之基礎事實同一，且係對於數人必須合一確定之訴訟標
    的，及擴張應受判決事項之聲明，揆諸前揭規定，並無不合
    ，應予准許。
　㈡被告蔡語蘋、蔡若羚、歐吉昇、吳秀花、汪耀坤、蕭招治、
    汪正忠、汪慧芳、莊仲進、莊秋月、莊秋芬、莊秋麗、汪正
    基經合法通知，無正當理由未於言詞辯論期日到場，核無民
    事訴訟法第386條各款所列情形，爰依原告聲請，由其一造
    辯論而為判決。
貳、實體事項
一、原告主張：
　　高雄市○○區○○段000地號土地（面積486.43平方公尺，下稱
    系爭土地）為兩造共有，兩造應有部分各如附表所示。惟共
    有人汪家和已於民國64年1月6日死亡，其繼承人即被告吳秀
    花、葉汪秀月、汪耀坤、蕭招治、汪正忠、汪慧芳、莊仲義
    、莊仲信、莊仲復、莊仲進、莊秋月、莊秋芬、莊秋麗、汪
    寶珠等14人（下合稱汪家和之繼承人即被告吳秀花等14人）
    迄未就汪家和所遺應有部分權利範圍1/4辦理繼承登記。又
    系爭土地並無依物之使用目的不能分割之情，兩造間就系爭
    土地亦無不分割之約定。系爭土地現為空地，土地上並無地
    上物，目前各共有人亦未實際使用，以原物分配並無困難。
    另系爭土地西側毗臨大樹區竹寮路，原告之權利範圍（1/2
    ）即為全體被告權利範圍（亦為1/2）之總和，爰提出如起
    訴狀附圖所示分割方案（下稱分割方案一），即：分割方案
    一所示編號A部分（面積243.215平方公尺），分歸原告單獨
    取得；分割方案一所示B部分（面積243.215平方公尺），則
    分歸汪家和之繼承人即被告吳秀花等14人、被告蔡語蘋即蔡
    靜蘋、蔡若羚、歐吉昇取得，並按原應有部分比例繼續維持
    共有。依分割方案一分割系爭土地，兩造分得部分地形均屬
    方正，且均西臨大樹區竹寮路，被告等人仍可就分得部分作
    整體規劃處分或使用，且可避免土地細分，使各該共有人取
    得部分更形複雜、零碎，因而導致價值低落，亦可毋庸再保
    留部分土地做為繼續維持共有關係之對外道路，充分發揮土
    地經濟效用，更能地盡其利，並公平兼顧兩造利益等語。爰
    依民法第823條第1項、第824條第2項第1款、第4項、第759
    條等規定，起訴請求准予分割系爭土地，並聲明：㈠被告吳
    秀花、葉汪秀月、汪耀坤、蕭招治、汪正忠、汪慧芳、莊仲
    義、莊仲信、莊仲復、莊仲進、莊秋月、莊秋芬、莊秋麗、
    汪寶珠、汪正基應就被繼承人汪家和所遺系爭土地（權利範
    圍4分之1）辦理繼承登記；㈡兩造共有系爭土地准予分割；㈢
    分割方法：請求原物分割，如附圖A部分（面積243.215平方
    公尺）分歸原告單獨取得；如附圖B部分（面積243.215平方
    公尺）分歸全體被告取得，並由全體被告按原權利範圍比例
    維持共有；或全部予以變價分割亦可。㈣訴訟費用由兩造按
    權利範圍比例負擔。
二、被告等則各以：
  ㈠被告吳秀花、葉汪秀月、汪耀坤、莊仲義、莊仲信、莊仲復
    、莊秋月、莊秋芬、莊秋麗、汪寶珠（以上被告均為汪家和
    之繼承人）於110年5月10日調查程序時到庭陳稱：
　　渠等有意願與原告洽談變價分割，惟不同意原告所提分割方
    案一。渠等主張分割方案一所示編號A、B等兩部分，面積應
    劃為均等，由兩造以柚籤方式，先決定原告單獨取得之部分
    ，其餘1/2，再以東西向橫線劃分為南、北側等兩部分，再
    由汪家和之繼承人即被告吳秀花等14人、被告蔡語蘋、蔡若
    羚、歐吉昇以抽籤方式，決定汪家和之繼承人即被告吳秀花
    等14人取得南側或北側部分，汪家和之繼承人即詖告吳秀花
    等14人分得部分，繼續維持公同共有，被告蔡語蘋、蔡若羚
    、歐吉昇等3人分得部分，則按原應有部分比例繼續維持共
    有（下稱分割方案二）。並聲明：原告之訴駁回。
　㈡被告蔡語蘋、蔡若羚於110年5月10日調查程序時到庭陳稱：
　　渠等有意願與原告洽談變價分割，然不同意原告所提分割方
    案一。渠等主張分割方案一所示編號B部分，分歸原告單獨
    取得；分割方案一所示編號A部分，再劃為面積均等之兩部
    分，其中一部分分歸汪家和之繼承人即被告吳秀花等14人繼
    續維持公同共有，其餘部分，則分歸被告蔡語蘋、蔡若羚、
    歐吉昇等3人，按原應有部分比例繼續維持共有（下稱分割
    方案三）。並聲明：原告之訴駁回。
　㈢被告歐吉昇於110年5月10日調查程序時到庭陳稱：
　　伊同意原告所提分割方案一，另對於分割方案二及分割方案
    三亦無意見，若有人要買整筆系爭土地，伊亦同意變價分割
    ，且有意願與原告洽談變價分割事宜。
　㈣被告蕭招治、汪正忠、汪慧芳、莊仲進等4人經通知後，未於
    110年5月10日調查程序時到庭，亦未提出書狀做何說明或陳
    述。
三、兩造不爭執事項：
　㈠系爭土地為兩造共有，兩造之應有部分權利範圍各如附表所
    示。
　㈡兩造間就系爭土地並無分管契約，亦無不分割之協議，亦無
    依使用目的而不能分割之情事。
四、本件爭點：
　　系爭土地應如何分配始為公平、適當？
五、本院判斷：
　㈠按各共有人，除法令另有規定外，得隨時請求分割共有物；
    共有物之分割，依共有人協議之方法行之；分割之方法不能
    協議決定，或於協議決定後因消滅時效完成經共有人拒絕履
    行者，法院得因任何共有人之請求，命為下列之分配：一、
    以原物分配於各共有人，但各共有人均受原物之分配顯有困
    難者，得將原物分配於部分共有人。二、原物分配顯有困難
    時，得變賣共有物，以價金分配於各共有人，或以原物之一
    部分分配於各共有人，他部分變賣，以價金分配於各共有人
    ；以原物為分配時，如共有人中有未受分配，或不能按其應
    有部分受分配者，得以金錢補償之；民法第823條第1項本文
    、第824條第1至3項分別定有明文。復按定共有物分割之方
    法，固可由法院自由裁量，惟仍應斟酌共有人之意願、利害
    關係及分得部分所得利用之價值等情形，定一適當公平之方
    法以為分割（最高法院89年度台上字第724號判決意旨供參
    ）。又分割共有物之訴，法院就其分割方法，固有依民法第
    824條第2項所定之分配方法，命為適當分配之自由裁量權，
    而不受任何共有人主張之拘束。然其分割方法仍以適當為限
    ，故分割共有物，究以原物分割或變價分割為適當，法院應
    依共有物之性質、價值，斟酌當事人之聲明、意願，共有物
    之使用狀況及分割後之經濟效用等情形，符合公平經濟原則
    ，並兼顧全體共有人之利益，而為公平適當之分割。
　㈡經查，原告主張系爭土地為兩造共有，應有部分如附表一所
    示，且系爭土地兩造並無不分割之約定，亦無因使用目的或
    法令限制不能分割之情形等情，業據原告提出土地登記第三
    類謄本、戶籍謄本、地籍圖謄本、使用現況圖及照片等件（
    見本院審訴卷第21至23、69至113、233至236頁）為證，並
    有本院依職權調取之高雄市政府地政局鳳山地政事務所函、
    高雄市政府工務局函等（見本院審訴卷第29頁、本院卷第61
    頁）在卷可佐，且為被告所不爭執，堪認屬實，是原告請求
    分割，自屬有據。次查就分割方案部分，系爭土地現為無人
    占用之空地，並審酌被告皆不同意原告所提之原物分割方案
    ，而主張變價分割；且原告亦於最後言詞辯論期日同意就系
    爭土地為變價分割亦可，從而本院認系爭土地以變價分割之
    方式為之，並依兩造之原應有部分比例分配價金，既符合兩
    造之利益，並兼顧系爭土地整體之利用價值，應屬對系爭土
    地全體共有人最有利之分割方式。
　㈢綜上所述，原告依前揭規定請求分割系爭土地，洵屬有據，
    應予准許。至其分割之方法則以變價分割之方式為宜，亦即
    變賣系爭土地後，所得價金由兩造按附表所示應有部分比例
    分配之，爰判決如主文第二項所示。
六、末按，分割共有物之訴本質上並無訟爭性，係由法院斟酌何
    種分割方案較能增進共有物之經濟效益，並兼顧兩造之利益
    ，以決定適當之分割方法，並無所謂何造勝訴敗訴之問題，
    是以如將訴訟費用完全命形式上敗訴之被告負擔，實欠公允
    。本院審酌兩造各自因本件訴訟所得到之利益，認本件之訴
    訟費用，應由兩造依附表所示之應有部分比例負擔，併予敘
    明。
七、訴訟費用負擔之依據：民事訴訟法第80條之1。
中　　華　　民　　國　　111 　年　　11　　月　　8 　　日
                  民事第一庭  法　官　劉建利
以上正本係照原本作成。
如對本判決上訴，須於判決送達後20日內向本院提出上訴狀。如
委任律師提起上訴者，應一併繳納上訴審裁判費。
中　　華　　民　　國　　111 　年　　11　　月　　8 　　日
                              書記官　謝群育
　　　　　　　　　　　　　　　　
附表：高雄市○○區○○段000地號土地
編號 共有人 應有部分 1 呂明哲 1/2 2 蔡語蘋 1/16 3 蔡若羚 2/16 4 歐吉昇 1/16 5 吳秀花、葉汪秀月、汪耀坤、蕭招治、汪正忠、汪慧芳、莊仲義、莊仲信、莊仲復、莊仲進、莊秋月、莊秋芬、莊秋麗、汪寶珠、汪正基 1/4（依應繼份吳秀花1/10、葉汪秀月1/10、汪耀坤1/5、蕭招治1/20、汪正忠1/20、汪慧芳1/20、莊仲義1/35、莊仲信1/35、莊仲復1/35、莊仲進1/35、莊秋月1/35、莊秋芬1/35、莊秋麗1/35、汪寶珠1/5、汪正基1/20之比例公同共有）